【裁判字號】    90,台上,5967
【裁判日期】    900927
【裁判案由】    違反槍砲彈藥刀械管制條例等罪
【裁判全文】
最高法院刑事判決                                九十年度台上字第五九六七號
    上  訴  人  台灣高等法院檢察署檢察官
    上  訴  人  乙○○
    （被  告）
    選任辯護人  黃國堂律師
    被      告  甲○○
                丙○○
                丁○○
右上訴人等因被告等違反槍砲彈藥刀械管制條例等罪案件，不服台灣高等法院中華民
國八十九年十二月十五日第二審判決（八十七年度上訴字第二一一九號，起訴案號：
台灣台北地方法院檢察署八十五年度偵字第一三九三六、二一九四二、二四一四三號
），提起上訴，本院判決如左：
    主  文
原判決關於乙○○違反槍砲彈藥刀械管制條例及甲○○、丙○○、丁○○部分均撤銷
，發回台灣高等法院。
    理  由
本件原判決關於上訴人乙○○違反槍砲彈藥刀械管制條例部分認定：乙○○曾因竊盜
案件，經台灣高等法院台中分院判處有期徒刑一年一月確定，於民國（下同）八十三
年五月三十一日假釋期滿執行完畢；不知悔改，自八十五年七月起，未經許可寄藏唐
世敏所有可發射子彈具有殺傷力之改造手槍一支、彈匣一個、子彈五顆，嗣於八十五
年十月二日中午十二時許，在台中市○○路十八巷九號乙○○租住處，為警查獲，並
扣押該槍、彈（含彈匣一個，子彈五顆於鑑驗時已拆解三顆）；復於八十六年二月間
在台中縣潭子鄉○○○路十號住宅，經唐世敏告知在台中縣龍井鄉○○○路二十二巷
前藏放有制式○‧三八轉輪手槍一支、子彈三顆，乙○○又承其前之概括犯意，未經
許可寄藏該槍、彈，嗣於八十六年十一月十九日在台中縣龍井鄉○○○路二十二巷九
號前為警查獲，扣押該槍、彈（子彈三顆於鑑驗時已試射）等情。因將第一審判決關
於該上訴人違反槍砲彈藥刀械管制條例部分撤銷，改判論處該上訴人連續未經許可寄
藏手槍（累犯）罪刑。另以公訴意旨略稱：被告丙○○、丁○○、甲○○與乙○○（
被訴竊盜及偽造文書部分業經第一審判決無罪確定）、鍾陸益（另案審理）、呂志祥
（另案審理）、陳昭智（另案審理）等人共同基於概括犯意，合組竊車集團，自八十
四年三月間起，以先偽造裕隆汽車公司NEW SENTRA、ALL NEW SENTRA一千六百西西及
二千西西型汽車之出廠證明書、交通部委託裕隆汽車公司代辦申請牌照檢驗章、完稅
證明等文件及偽造不知情之連賜明、黃首亮等人之身分證件申請登記為汽車新領牌照
之新車車主，總計偽造一百三十七部汽車車籍資料，再據以向高雄市監理處冒領英文
開頭為ＹＪ、ＹＫ、ＹＬ、ＹＭ等連號汽車牌照及行照，致生損害於裕隆汽車公司及
公路監理機關對汽車車籍管理之正確性，再依據車型、顏色，意圖為自己不法之所有
，竊取李由台等人所有之自用小客車，運藏至不詳地點，將引擎、車身號碼磨滅，變
造為前述偽造之車籍資料所載之號碼，致生損害於李由台等人，完成前開步驟後，甲
○○等人即將贓車交與何英傑（業經判刑確定）、簡至源（業經判決無罪確定）等人
，由渠等出售與不知情之金亦興等人，因認被告丙○○、丁○○、甲○○涉犯刑法竊
盜、行使偽造私文書等罪嫌部分，經審理結果，認為不能證明該被告等犯罪，因而維
持第一審諭知該被告等無罪部分之判決，駁回檢察官該部分在第二審之上訴，固非無
見。
惟查：一、槍砲彈藥刀械管制條例第十九條第一項固規定犯該條例第七條、第八條、
第十一條、第十二條第一項至第三項、第十三條第一項至第三項之罪，經判處有期徒
刑者，應於刑之執行完畢或赦免後，令入勞動場所強制工作，其期間三年。但按保安
處分係對受處分人將來之危險性所為拘束其身體、自由等之處置，以達教化與治療之
目的，為刑罰之補充制度。本諸法治國家保障人權之原理及刑法之保護作用，其法律
規定之內容，應受比例原則之規範，使保安處分之宣告，與行為人所為行為之嚴重性
、行為人所表現之危險性，及對於行為人未來行為之期待性相當。司法院大法官會議
因而對該規定於八十七年十二月十八日著成釋字第四七一號解釋例，明示該條例第十
九條第一項所定，不問對行為人有無預防矯治其社會危險性之必要，一律宣付強制工
作三年，致限制其中不具社會危險性之受處分人之身體、自由部分，其所採措施與所
欲達成預防矯治之目的及所需程度，不合憲法第二十三條所定之比例原則，宣告自解
釋例公布之日起不予適用。但就解釋全文觀之，卻復就同條例第十九條第一項所列舉
之罪，釋示若依個案情節審查符合比例原則之部分，仍應適用該條例之規定宣告保安
處分，並非完全宣示該條項之宣告保安處分強制工作規定，悉在違憲不予適用之列。
原審以上訴人乙○○行為時在該條例修正生效前、裁判時在上開解釋公布後之案件，
認無適用上開修正條例第十九條第一項之規定，而以該上訴人曾於八十一年間因竊盜
案，經判處有期徒刑一年一月，於八十三年五月三十一日假釋期滿執行完畢，復犯本
案之連續未經許可寄藏手槍罪，及其餘業經原審判刑確定之連續施用第一級毒品、連
續施用第二級毒品、持有第二級毒品罪，認有犯罪之習慣，乃依刑法第九十條之規定
，併宣告於刑之執行完畢或赦免後，令入勞動場所，強制工作三年；但其對於該上訴
人所犯寄藏手槍之犯行，未經審酌行為人所為行為之嚴重性，行為人所表現之危險性
，及對於行為人未來行為之期待性，明其何以不合憲法第二十三條所定之比例原則
，而無修正後槍砲彈藥刀械管制條例第十九條第一項規定之適用，自嫌理由欠備。二
、乙○○於原審辯稱查扣之制式手槍及子彈係唐世敏生前告訴伊藏槍之大約位置，唐
某死後，因政府宣導繳槍期限，所以伊自動向警察報告，並非被查獲云云。其於警訊
雖供稱：「唐世敏在八十六年二月間，在台中縣潭子鄉○○○路十號我住處告訴我的
」、「因為我與唐世敏是好朋友，而他當時要到中國大陸去，所以告訴我要我幫他看
管」，但又稱：「唐世敏沒有把槍彈拿給我，而是告訴我說，把槍彈藏在台中縣龍井
鄉○○○路二十二巷九號前廢棄物處」及「因為唐世敏把藏槍械的地方告訴我之後，
我怕出事情，才找陳清松商量，要如何用其他合法管道報繳」各等語，陳清松亦供稱
「乙○○是於八十六年八月左右，在台中縣龍井鄉○○○路二十二巷九號處找我，向
我說擁槍怕出事情，並要用合法管道向警方報繳，才找我商量的」云云（見台灣台中
地方法院檢察署八十六年度偵字第二四五○六號偵查卷第十五、十六、二十頁）；準
此，乙○○究竟僅係因唐世敏之告知，而知道其藏放槍彈之位置，抑係於唐世敏告知
後，即有允受委託保管該槍彈之犯行，尚非無調查斟酌之餘地。原審未進一步調查釐
清，遽為該上訴人不利之認定，難謂無調查職責未盡之違誤。三、檢察官就被告之全
部犯罪事實以實質上或裁判上一罪起訴者，因各該部分事實間互有不可分關係，法院
自應就全部事實予以合一審判，如僅就其中一部分加以審認，而置其他部分於不顧，
即屬刑事訴訟法第三百七十九條第十二款所稱「已受請求之事項未予判決」之違法；
此與以可分數罪起訴，如有漏判，仍可補判之情形，迥然有別。又汽車之引擎號碼，
乃製造廠商對該汽車出廠時之識別文字，一面表示其出廠之年度及批號，一面亦代表
其品質與信譽，係為表示一定用意之證明，他人不得擅行更改，屬刑法第二百二十條
第一項規定以文書論之文書。本件檢察官起訴書記載被告甲○○、丙○○、丁○○等
人合組竊車集團，除偽造裕隆汽車公司之汽車出廠證明書、交通部委託裕隆汽車公司
代辦申請牌照檢驗章、完稅證明等汽車車籍資料並予行使外，並於竊取李由台等人所
有之自用小客車後，運藏至不詳地點，將引擎、車身號碼磨滅，變造為前述偽造之車
籍資料所載之號碼，致生損害於李由台等人，完成前開步驟後，甲○○等人即將贓車
交與何英傑、簡至源等人，由渠等出售與不知情之金亦興等人，被告甲○○等涉犯刑
法第二百十六條、第二百十條之罪嫌，與所犯刑法第二百二十條第一項等罪嫌為牽連
犯關係等情，各該被告等被訴上開犯罪，在審判上即為不可分割之單一訴訟客體，應
全部加以論究而以一判決終結之。原判決理由貳認定本件係鍾陸益獨自偽造車籍證件
，再轉售與呂志祥或陳昭智，被告丙○○、丁○○則係受陳昭智委託代售或轉賣該鍾
陸益所提供之贓車，其等不知係贓車等情，認定被告丙○○、丁○○僅係代售本案贓
車，與甲○○均無竊取被害人之汽車及偽造車籍證件之犯行，因而維持第一審諭知該
被告等無罪之判決；惟其對於各該被告上開被訴「將引擎、車身號碼磨滅，變造為前
述偽造之車籍資料所載之號碼」並予行使之犯行，應否成立犯罪，並未於理由內詳為
論敘，自難謂無已受請求之事項未予判決及理由不備之違法。四、檢察官起訴書於犯
罪事實欄附表二編號 B3、B8、B9、B11、B13、B16、B18、B20部分，俱記載該贓車係
由乙○○與甲○○冒名「魏凌雲」以貼紙售車方式，出售予不知情之他人使用等情。
原判決僅於理由貳第一項之(五)，就其中編號B9之贓車部分，認定甲○○並無該被訴之
犯行，但對於上開其餘被訴部分應否成立犯罪，則悉予恝置不論，同有已受請求之事
項未予判決之違誤。五、原判決附表一係列載其認定原審共同被告何英傑牙保四部贓
車之有關資料，與被告甲○○等人所涉部分並無關聯，原判決理由貳亦係對於其附表
二、三所示被告甲○○、丙○○、丁○○被訴竊盜等部分之是否成立犯罪而為論證，
然其理由貳第一項之(一)於引用公訴意旨竟載稱「被告丙○○、乙○○、丁○○、甲○
○所涉部分之犯罪時間、地點、方法詳如附表一所示」（見原判決第十九頁），其理
由說明前後兩歧，亦有可議。以上諸端，或為上訴意旨所指摘，或為本院得依職權調
查之事項，應認原判決關於上開部分有撤銷發回更審之原因。
據上論結，應依刑事訴訟法第三百九十七條、第四百零一條，判決如主文。
中      華      民      國     九十     年      九      月    二十七    日
                              最高法院刑事第十二庭
                                  審判長法官  呂  潮  澤
                                        法官  陳  世  雄
                                        法官  孫  增  同
                                        法官  林  開  任
                                        法官  蕭  權  閔
      右正本證明與原本無異
                                              書  記  官
中      華      民      國     九十     年      十      月      三      日


司法院資訊處製作；財團法人民間司法改革基金會備份。
